【裁判字號】    98,家抗,11
【裁判日期】    980306
【裁判案由】    選任遺產管理人
【裁判全文】
臺灣臺南地方法院民事裁定              98年度家抗字第11號
抗  告  人  甲○○○
相  對  人  丙○○
            乙○○
            丁○○
上列抗告人因與相對人間就被繼承人周良和選任遺產管理人事件
，對於中華民國97年12月19日本院97年度財管字第115號裁定提
起抗告，本院裁定如下：
    主      文
抗告駁回。
抗告程序費用新臺幣壹仟元由抗告人負擔。
    理      由
一、本件抗告人即原審聲請人於原審法院聲請意旨略以：
（一）被繼承人周良和為抗告人已故之配偶，亦為相對人丙○○
      、乙○○及丁○○之父，因良和駕駛訓練班之原負責人即
      被繼承人周良和，於民國96年12月12日因車禍意外而突然
      逝世，被繼承人周良和身後所遺留之遺產，包括土地、建
      物及良和駕駛訓練班等遺產，由被繼承人4人即抗告人甲○○○，子女即相對人丙○○、乙○○及丁○○共同繼承
      。被繼承人周良和生前與抗告人共同經營之良和駕駛訓練
      班，負責人登記為周良和，然因被繼承人周良和死亡後，
      需經全體繼承人同意方得辦理負責人變更登記，但自被繼
      承人周良和死後迄今已近1年，該駕訓班負責人變更登記
      事件，卻因相對人丙○○1人拒絕同意辦理變更負責人登
      記，導致良和駕訓班迄今無法辦理變更負責人登記，已經
      監理站來函催促抗告人須於3個月內推選管理人以辦理變
      更登記。
（二）本件抗告人與被繼承人周良和共營良和駕訓班20多年來，
      2 人歷經無數挫折，均能相互勉勵以共同渡過，目的是要
      將此2人白手起家所創立之駕訓班永續經營下去，詎相對
      人丙○○1人卻將生父遺願置於不顧，而抗告人畢竟係相
      對人丙○○之母親，將負責人變更登記為聲請人，係因抗
      告人經營該駕訓班20多年來，對外早有一定公信力，而相
      對人丙○○從未參與駕訓班營運，另2名子女亦均推舉抗
      告人為負責人，所有繼承人無非均係為完成被繼承人周良
      和生前之遺願使然，現僅因相對人丙○○一己之私，任意
      拒絕同意負責人變更，此將致被繼承人周良和死後遺留之
      駕訓班，面臨因無法辦理負責人變更登記而被迫結束營業
      ，抗告人將無法完成被繼承人周良和之畢生心願，此為抗
      告人及相對人乙○○、丁○○所不願見之事，爰請准由抗
      告人為被繼承人周良和之遺產管理人，由抗告人為良和駕
      駛訓練班變更登記之負責人。
（三）基上，為此聲明請准由抗告人為被繼承人周良和之遺產管
      理人，由抗告人為良和駕駛訓練班變更登記之負責人。
二、原審法院裁定以：抗告人主張被繼承人周良和於96年12月12
    日死亡，抗告人與相對人丙○○、乙○○、丁○○為被繼承
    人之共同繼承人等情，有抗告人所提出之交通部公路總局嘉
    義區監理所臺南監理站函文在卷可證，則系爭繼承開始時，
    被繼承人之繼承人有無並非不明者，且繼承人亦無拋棄繼承
    等情事，被繼承人之遺產應由其繼承人當然繼承；茲兩造為
    被繼承人遺產之公同共有人，則關於遺產之管理，自應得公
    同共有人全體之同意始得為之，或由被繼承人周良和之繼承
    人互推1人管理遺產，從而，抗告人聲請選定抗告人為被繼
    承人周良和之遺產管理人，於法尚有未合，應予駁回。
三、抗告意旨略以：
（一）雖民法有關選定遺產管理人之規定，需以繼承人有無不明
      ，或有拋棄繼承情事為前提，惟本件被繼承人周良和因車
      禍意外而突然逝世，導致被繼承人周良和身後所遺留之良
      和駕駛訓練班面臨應經全體繼承人同意方得辦理負責人變
      更，然自被繼承人周良和死後迄今已歷1年，該駕訓班負
      責人變更登記乙事，卻因抗告人之長子即相對人丙○○1
      人，無故任意拒絕同意辦理變更負責人登記而延宕迄今，
      日後恐將因遲未辦理變更負責人而面臨關閉之命運。
（二）本件良和駕訓班係抗告人與被繼承人周良和共營20多年來
      ，2人歷經無數挫折仍能共同渡過，無非是要將2人白手起
      家所創立之良和駕訓班永續經營下去，詎相對人丙○○1
      人卻置生父遺願不顧，更無視抗告人畢竟係相對人丙○○
      之母親，將負責人變更登記為抗告人，係因抗告人經營該
      駕訓班20多年來，對外早有一定公信力，而相對人丙○○
      從未參與駕訓班營運，且另2名子女亦均推舉抗告人為負
      責人，所有繼承人無非均係為完成被繼承人周良和生前之
      遺願使然，現卻因相對人丙○○一己之私任意拒絕同意負
      責人變更，致被繼承人周良和死後遺留之駕訓班將被迫結
      束營業，抗告人將無法完成被繼承人周良和畢生心願，為
      此，抗告人請法院能審酌抗告人本為家長，本件公同共有
      物之管理事實上已無法得全體繼承人同意，請能准抗告聲
      明，以利抗告人能即時辦理良和駕訓班負責人變更登記，
      完成被繼承人生前遺願。
四、相對人丙○○則辯以：
（一）按繼承開始時，繼承人之有無不明者由親屬會議於1個月
      內選定遺產管理人，並將繼承開始及選定管理人之事由向
      法院報明；又無親屬會議或親屬會議未於前條規定期限內
      選定遺產管理人者，利害關係人或檢察官，得聲請法院選
      任遺產管理人，並由法院依前項規定公示催告，此分別為
      民法第1177條及第1178條第2項所規定。準此，遺產管理
      人之設置，應以繼承開始時繼承人之有無不明者，始由親
      屬會議選定，或若無親屬會議時，始由法院依利害關係人
      或檢察官之聲請選定之，至為明顯。又依民法第1176條第
      6項之規定，繼承人均拋棄繼承則準用無人承認繼承之規
      定。茲本件被繼承人周良和於96年12月12日因車禍死亡後
      ，遺有繼承人即抗告人甲○○○（被繼承人之配偶）、相
      對人丙○○（被繼承人之長子）及其他相對人乙○○（被
      繼承人之次子）、丁○○（被繼承人之長女），此為抗告
      人自認之事實，則依民法第1138條之規定，被繼承人周良
      和所遺留之遺產包括土地、建物及良和駕駛訓練班等，即
      有第1順位之繼承人及配偶繼承，依民法第1151條之規定
      ，在分割遺產前各繼承人對於上開遺產全部為公同共有。
      而依民法第1152條，公同共有之遺產管理人得由繼承人中
      互推之，準前說明，被繼承人周良和死亡後，即無繼承人
      不明或繼承人全部拋棄之情形，自無庸經由親屬會議選定
      或經由利害關係人或檢察官聲請法院選定之必要，從而抗
      告人聲請法院指定抗告人為被繼承人周良和遺產管理人，
      及聲請准由被繼承人擔任良和駕駛訓練班之負責人，依上
      開說明，即嫌於法不合，原裁定駁回抗告人之聲請，適用
      法規並無不當。
（二）另抗告人提起抗告之理由雖以被繼承人周良和所遺駕駛訓
      練班，面臨應經全體繼承人同意方得辦理負責人變更，監
      理站已來函催促抗告人於3個月內推選管理人，以辦理變
      更登記在案，然因相對人丙○○任意拒絕同意負責人變更
      ，良和駕駛訓練班將被迫結束營業，抗告人將無法完成周
      良和畢生心願，為此請審酌抗告人本為家長，本件共同共
      有物之管理事實上已無法得全體繼承人同意，懇請能准抗
      告聲明，以利抗告人能即時辦理良和駕駛訓練班負責人變
      更登記，並援引最高法院18年上字第196號判例為據等語
      。惟查最高法院18年上字第196號判例所示意旨，顯與本
      件抗告人提起本件聲請選定周良和遺產管理人之原因事實
      無關，抗告人援引該判例資為申請選定遺產管理人之依據
      ，尚嫌不合。況抗告人雖為相對人的母親，然數十年來係
      與其他相對人乙○○、丁○○住居於臺南市○○路603號
      共同生活，而與相對人周超群自任戶長，居住於臺南市○○路○段244號各自生活，且毫無永久共同生活之意思，故
      與相對人間並無家長與家屬之關係，是抗告人要求法院准
      其以家長資格，即時辦理變更登記為良和駕駛訓練班之負
      責人，於事實於法律均為無憑無據，難認其主張為有理由
      。至於良和駕駛訓練班之經營權（含汽車、現場設備及用
      地），均為抗告人與相對人丙○○、乙○○、丁○○公同
      共有，抗告人可依民法第1164條之規定，請求分割遺產，
      由全體公同共有人以協議方法，決定何人取得經營權，即
      可順理成章成為良和駕駛訓練班之負責人，維持營運。乃
      抗告人為求得完全控管被繼承人周良和所遺良和駕駛訓練
      班之遺產（包括土地、建物、汽車及現場設備）等生財器
      具，與其他相對人乙○○、丁○○獨享其利，排斥相對人
      丙○○於千里之外，因而不循正當之法律規定合理分配全
      體共有人之權利及義務，反而欲藉本訴達到自任被繼承人
      周良和遺產管理人及良和駕駛訓練班負責人之目的，既非
      公平，又非合法，爰請駁回抗告人本件之抗告。
五、按得聲請法院選任遺產管理人之要件，以繼承開始時，繼承
    人之有無不明，或先順序繼承人均拋棄其繼承權時，其次順
    序繼承人有無不明，或第4順序之繼承人均拋棄其繼承權者
    ，而無親屬會議或親屬會議未於民法第1177條所定期限選定
    遺產管理人者，始可由利害關係人或檢察官聲請法院選任遺
    產管理人，此觀民法第1178條第2項及第1176條第6項自明。
    經查，本件抗告人主張被繼承人周良和於96年12月12日死亡
    ，抗告人及相對人丙○○、乙○○、丁○○為被繼承人周良
    和之共同繼承人等情，業據聲請人提出繼承系統表、被繼承
    人周良和與其繼承人即抗告人甲○○○與相對人丙○○、乙○○、丁○○之戶籍謄本等為證，且經本院依職權查詢，亦
    查無兩造向本院聲明拋棄對被繼承人周良和繼承權利之情事
    ，有本院民事紀錄科查詢表1份附卷可稽，是抗告人主張兩
    造為被繼承人周良和之繼承人一節，堪予認定。揆諸前開之
    說明，本件被繼承人周良和所遺之遺產，既無繼承人之有無
    不明或繼承人全部拋棄繼承權之情事，自不符合向法院聲請
    選任遺產管理人之要件，從而，原審以兩造為被繼承人周良
    和所留遺產之公同共有人，則關於被繼承人周良和所留遺產
    之管理，應得公同共有人全體之同意始得為之，或由被繼承
    人周良和之繼承人互推1人管理遺產，而駁回抗告人聲請選
    定抗告人為被繼承人周良和所留遺產之遺產管理人之聲請，
    於法並無不合，抗告人指摘原審裁定不當，聲請廢棄原審裁
    定，即無理由，應予駁回。
六、依非訟事件法第21條第1項前段、第24條第1項、第46條，民
    事訴訟法第495條之1第1項、第449條第1項、第78條，裁定
    如主文。
中    華    民    國    98    年    3     月     6    日
                    家事法庭    審判長法  官  鍾宗霖
                                      法  官  鄭彩鳳
                                      法  官  楊佳祥
上為正本係照原本作成。
抗告人如不服本裁定，僅得於收受本裁定正本送達後10日內以適
用法規顯有錯誤為理由，向本院提出再抗告狀（須附繕本1份及
繳納再抗告裁判費新台幣1000元），經本院許可後始可再抗告於
臺灣高等法院臺南分院。
中    華    民    國    98    年    3     月     6    日
                                      書記官   葉芳如


司法院資訊處製作；財團法人民間司法改革基金會備份。
